【裁判字號】    87,上,1444
【裁判日期】    890124
【裁判案由】    損害賠償
【裁判全文】
台灣高等法院民事判決    八十七年度上字第一四四四號
      上  訴  人  丙○○
                              .
                              .
      上  訴  人  甲○○      .
      被 上 訴人  乙○○    .
      共      同
      訴訟代理人  鐘律師
右當事人間請求損害賠償事件，上訴人丙○○、甲○○對於中華民國八十七年八月六
日臺灣臺北地方法院八十七年度訴字第二六六六號第一審判決各自提起上訴，本院判
決如左：
    主    文
原判決關於(一)命上訴人甲○○連帶給付部分，及該部分假執行之宣告；(二)駁回上訴人
丙○○後開第三項之訴部分；暨各該部分訴訟費用之裁判，均廢棄。
右開廢棄(一)部分，上訴人丙○○在第一審之訴及假執行之聲請駁回。
被上訴人應再給付上訴人丙○○新台幣參拾壹萬零肆拾壹元，及自八十七年七月三十
一日起，至清償日止，按週年利率百分之五計算之利息。
上訴人丙○○其餘上訴駁回。
第一、二審訴訟費用，關於上訴人丙○○上訴部分，由被上訴人負擔五分之二，餘由
上訴人丙○○負擔；關於上訴人甲○○上訴部分，由上訴人丙○○負擔。
    事    實
甲、上訴人丙○○方面：
壹、聲明：求為判決：
(一)原判決不利於上訴人部分廢棄。
(二)對造上訴人甲○○及被上訴人乙○○應再連帶給付上訴人新臺幣（下同）七十一
    萬九千零四十一元，及自八十七年七月三十一日起至清償日止，按年息百分之五
    計算之利息。
(三)第一、二審訴訟費用由被上訴人負擔。
(四)請准供擔保，宣告假執行。
(五)駁回對造之上訴。
貳、陳述：除引用原審判決所陳部分外，補稱：
一、上訴人因對造上訴人及被上訴人之過失，致牙齒受損，經裝置義齒，醫療費共十
    一萬元，自應由對造上訴人及被上訴人連帶賠償。
二、上訴人之日薪為一千五百八十九元，而不能工作之日數（自八十七年二月九日起
    至同年十月三十一日止）共二百六十二日，平均日薪為一千五百八十九元，工作
    損失共為四十一萬六千三百十八元，原審就工作損害金僅判命對造上訴人及被上
    訴人連帶給付二十四萬七千二百七十七元，駁回上訴人其餘請求，上訴人就其餘
    之十六萬九千零四十一元，自得請求對造上訴人及被上訴人再連帶給付。
三、上訴人受傷後，原服務之公司以不缺人為由，致上訴人喪失原有之薪資收入，往
    後面對生活日益艱辛，再加上現仍繼續做復健治療，可知上訴人有形及無形痛苦
    ，不言可諭，原審就精神慰撫金僅判給六萬元，尚有未足，應命對造上訴人及被
    上訴人再給付四十四萬元。
四、綜上，對造上訴人及被上訴人應再連帶給付上訴人七十一萬九千零四十一元。
參、證據：援用原審立証方法外，補提薪資証明、診斷書；扣繳憑單等為証。
乙、上訴人甲○○方面：
壹、聲明：求為判決：
一、原判決不利上訴人部分廢棄。
二、右廢棄部分，上訴人丙○○在第一審之訴及假執行之聲請均駁回。
三、訴訟費用由上訴人丙○○負擔。
四、駁回對造之上訴。
貳、陳述：除引用原審判決所陳部分外，補稱：
一、肇致本件車禍之原因，上訴人甲○○無過失：
    查上訴人甲○○過失傷害案，經台灣台北地方法院檢察署偵查結果，認其無過失
    ，而為不起訴處分，此有八十七年偵年第四二八一號不起訴處分書為證。又台北
    市車輛行車事故鑑定委員會鑑定結果亦認甲○○無過失情事，足證上訴人甲○○
    對侵權行為之發生並無故意或過失可言，原審認上訴人甲○○為共同侵權行為者
    ，顯屬誤會。且上訴人甲○○為搭乘乙○○之機車，對車前狀況及機車之控制，
    無法知悉亦無法掌控及防範，手中香菇袋內之香菇僅二十顆，其體積、重量均無
    超出機車把手及車身一定限制，另上訴人亦無法舉證證明上訴人甲○○對車禍有
    因果關係，足證上訴人甲○○無侵權行為之情事。
二、對造上訴人車禍就診時無骨折症狀：
    依台北市立中興醫院八十八年一月十二日北市興服字第8383號函覆  鈞院所載，
    對造上訴人丙○○於八十七年二月八日下午一時三十分因車禍至該院急診室就診
    ，依許員當時之主訴頭部顏面，右手腕及右膝疼痛。因而懷疑病患可能有腦震盪
    ，內出血，右手，右手腕及右膝骨折，故立即予以頭部，手部及膝部Ｘ光檢查，
    經Ｘ光專科醫師及當時急診值班吳傳昶醫師判讀後，發現丙○○並無內出血或任
    何危及生命之傷害，亦無明顯骨折之現象，且理學檢查時，丙○○右手腕關節僅
    腫痛，活動並無受限制，欠缺骨折應具有活動受限制之一般症狀，足證對造上訴
    人於車禍時並無骨折之症狀。又三軍總醫院八七年十二月八日院仁民辰字第一六
    六六五號函覆亦指稱，對造上訴人因右側橈骨遠端陳舊性骨折併癒合不正，亦證
    被上訴人之骨折與車禍顯無因果關係。
參、証據：援用原審立証方法外，補提臺灣臺北地方法院檢察署八十七年度偵字第四
    二八一號不起訴處分書乙份為証。
丙、被上訴人乙○○方面：
壹、聲明：求為判決：
一、上訴駁回。
二、第二審訴訟費用由上訴人負擔。
貳、陳述：除引用原審判決所陳部分外，補稱：依台北市立中興醫院八十八年一月十
    二日北市興服字第8383號函覆  鈞院所載，上訴人丙○○於八十七年二月八日下
    午一時三十分因車禍至該院急診室就診，依丙○○當時之主訴頭部顏面，右手腕
    及右膝疼痛。因而懷疑病患可能有腦震盪，內出血，右手，右手腕及右膝骨折，
    故立即予以頭部，手部及膝部Ｘ光檢查，Ｘ光經Ｘ光專科醫師及當時急診值班吳
    傳昶醫師判讀後，發現丙○○並無內出血或任何危及生命之傷害，亦無明顯骨折
    之現象，且理學檢查時，丙○○右手腕關節僅腫痛，活動並無受限制，欠缺骨折
    應具有活動受限制之一般症狀，足證上訴人丙○○於車禍時並無骨折之症狀。又
    三軍總醫院八七年十二月八日院仁民辰字第一六六六五號函覆亦指稱，上訴人丙
    ○○因右側橈骨遠端陳舊性骨折併癒合不正，亦證上訴人丙○○之骨折與車禍顯
    無因果關係。
參、證據：援用原審立証方法。
丁、本院依職權向三軍總醫院查上訴人丙○○於八十七年間住院多久﹖及依病情多久
    無工作﹖另向台北市立中興醫院查明上訴人丙○○於八十七年二月八日至該醫院
    就診時，病情為何﹖並請國立台灣大學醫學院附設醫院鑑定上訴人丙○○之牙齒
    是否有修補之必要，如需修補，費用若干﹖
    理    由
一、上訴人丙○○於原審起訴主張被上訴人乙○○於八十七年二月八日十三時許，駕
    駛車號ＧＪＲ－五五八重型機車，後載上訴人甲○○，由台北縣三重往台北市方
    向行使，駛至台北市○○○○○段時，因從右後方超車，未保持距離，致其後載
    上訴人甲○○手抱香菇袋，勾到上訴人丙○○所有之車號ＪＣＢ－一七五輕型機
    車之右手車把，造成上訴人丙○○機車傾右滑倒，以致上訴人丙○○身體右半邊
    多處受傷及牙齒斷裂，上訴人丙○○受傷後經由中興醫院診療，經二個多禮拜，
    右手腕未見起色，乃至生元堂接骨所診療，至今所負擔之醫療費已不負荷，受傷
    期間上訴人丙○○無法在所服務之工作單位工作，以致薪資收入減少，使精神上
    受到莫大的壓力及肉體上的痛苦，為此依侵權行為損害賠償之法律關係，請求上
    訴人甲○○及被上訴人連帶給付一百十二萬九千六百六十七元（含醫療費七萬八
    千六百六十七元、義齒費用十萬一千元、工作損失四十五萬元及精神慰藉金五十
    萬元）及自起訴狀繕本送達翌日起之法定遲延利息。（原審判命上訴人甲○○及
    被上訴人連帶給付上訴人丙○○醫療費六萬二千八百零一元、工作損失二十四萬
    七千二百七十七元、精神慰藉金六萬元，合計三十七萬零七十八元，駁回上訴人
    丙○○其餘請求，上訴人丙○○對於原審判決駁回義齒費用十萬一千元、工作損
    失十六萬九千零四十一元及精神慰藉金四十四萬元部分提起上訴，其餘敗訴部分
    共四萬九千五百四十八元，則未上訴而告確定）。
二、上訴人甲○○則以其過失傷害案件，業經台灣台北地方法院檢察署偵查結果，認
    其無過失，而為不起訴處分，又台北市車輛行車事故鑑定委員會鑑定結果亦認其
    無過失情事，足證其對侵權行為之發生並無故意或過失可言，原審認上訴人甲○
    ○為共同侵權行為者，顯屬誤會。且上訴人甲○○為搭乘乙○○之機車，對車前
    狀況及機車之控制，無法知悉亦無法掌控及防範，手中香菇袋內之香菇僅二十顆
    ，其體積、重量均無超出機車把手及車身一定限制，足證上訴人甲○○無侵權行
    為之情事。被上訴人亦以依台北市立中興醫院八十八年一月十二日北市興服字第
    8383號函覆  鈞院所載，上訴人丙○○於八十七年二月八日下午一時三十分因車
    禍至該院急診室就診，依丙○○當時之主訴頭部顏面，右手腕及右膝疼痛。因而
    懷疑病患可能有腦震盪，內出血，右手，右手腕及右膝骨折，故立即予以頭部，
    手部及膝部Ｘ光檢查，Ｘ光經Ｘ光專科醫師及當時急診值班吳傳昶醫師判讀後，
    發現丙○○並無內出血或任何危及生命之傷害，亦無明顯骨折之現象，且理學檢
    查時，丙○○右手腕關節僅腫痛，活動並無受限制，欠缺骨折應具有活動受限制
    之一般症狀，足證上訴人丙○○於車禍時並無骨折之症狀。又三軍總醫院八七年
    十二月八日院仁民辰字第一六六六五號函覆亦指稱，上訴人丙○○因右側橈骨遠
    端陳舊性骨折併癒合不正，亦證上訴人丙○○之骨折與車禍顯無因果關係等語，
    資為抗辯。
三、按汽車行駛時，駕駛人應注意車前狀況及兩車併行之間隔，並隨時採取必要之安
    全措施。另行車速度，依標誌之規定，無標誌者，在市區○○道上，時速不得超
    過三十公里，郊外慢車道上時速不得超過四十公里，道路交通安全規則第九十四
    條第三項，第九十三條第一項第二款分別定有明文。經查，本件車禍原因係上訴
    人丙○○於八十七年二月八日十三時許駕駛機車沿台北市忠孝橋往台北下西寧南
    路引道西向東行駛慢車道時，適被上訴人乙○○所駕之重型機車以時速四十至四
    十五公里速度同向同車道行駛於上訴人丙○○所駕輕型機車之右側，致上訴人丙
    ○○右側把手為被上訴人乙○○所駕機車後載之上訴人甲○○手持裝香菇袋勾到
    而倒地，此有台北市○○○○○道路交通事故調查報告在卷可稽，且依該調查報
    告之現場圖所示，現場為忠孝橋往台北下西寧南路引道由東向西算起第三根電燈
    杆，而肇事原因則為被上訴人乙○○所駕之機車上後座乘客即上訴人甲○○所持
    之香菇袋勾到上訴人丙○○之右側把手，致其倒地，往前之刮痕長約十四點六公
    尺，且呈斜向刮地後倒入另一車道，足見本件車禍之發生係被上訴人乙○○駕機
    車於超車時未保持行車安全間隔，且以超逾當地速限時速四十公里之速度駕車所
    致，又本件車禍經送台北市車輛行車事故鑑定委員會鑑定結果，亦為相同之認定
    ，此有上開委員會鑑定意見書在卷可查，而被上訴人乙○○因本件車禍亦經本院
    刑事庭判處拘役五十日確定，此有本院八十八年度交上易字第三十四號刑事判決
    乙份為憑，被上訴人有過失侵權行為之情事，應堪認定。至於上訴人丙○○主張
    上訴人甲○○對本件車禍之發生，亦有過失情事云云，但查，上訴人甲○○為搭
    乘乙○○之機車，對車前狀況及機車之控制，無法掌控及防範，且上訴人丙○○
    未能舉証証明甲○○手中所抱香菇袋之體積超出機車把手及車身一定限制，又上
    訴人丙○○告訴上訴人甲○○過失傷害罪部分，亦經台灣台北地方法院檢察署檢
    察官為不起訴處分，此有八十七年偵年第四二八一號不起訴處分書為證，足證上
    訴人甲○○對侵權行為之發生並無過失情事，上訴人丙○○主張上訴人甲○○對
    本件車禍之發生有過失云云，自非可採，上訴人甲○○抗辯其無過失責任，堪以
    置信。
四、按因故意或過失不法侵害他人之權利者，負損害賠償責任；不法侵害他人之身體
    或健康者，應賠償被害人因此喪失或減少勞動能力或增加生活上需要之損害；被
    害人雖非財產上之損害亦得請求賠償相當之金額，民法第一百八十四條第一項前
    段、第一百九十三條第一項、第一百九十五條第一項定有明文。查上訴人丙○○
    因被上訴人之過失傷害犯行，致受有臉部擦傷、右腕及右手鈍挫傷、右側橈骨遠
    端骨折、左手背兩處擦傷、右膝鈍挫傷、右足踝擦傷、左膝擦傷、上額左側及右
    側門齒牙冠破折且牙神經暴露、上額左側及右側正中門齒牙斷裂等傷害，此有驗
    傷診斷書為証。被上訴人雖抗辯上訴人丙○○於發生車禍時，並無骨折之症狀，
    嗣後經三軍總醫院檢查發現上訴人丙○○右側橈骨遠端陳舊性骨折併癒合不正，
    亦與車禍無因果關係云云。然查，上訴人丙○○於八十七年二月八日發生車禍受
    傷，送中興醫院急診，經醫師吳傳昶診療發現四肢有多處外傷，門牙斷裂，X光
    檢查報告結果無骨折現象，但實際上，係X光照的不好，無法判讀，並非無骨折
    現象，醫師吳傳昶於上訴人丙○○之診療對骨折之診斷有些耽誤等情，有行政院
    衛生署醫事審議委員會第八八○七六號鑑定書為証（見本院卷第一五六頁），又
    醫師吳傳昶對上訴人丙○○骨折之診斷雖有些耽誤，但並不影響被上訴人因車禍
    造成上訴人丙○○右側橈骨遠端骨折成立侵權行為，足見被上訴人上開辯解不足
    採信。上訴人丙○○自得請求被上訴人負損害賠償責任。茲應審酌者，為上訴人
    丙○○得請求被上訴人賠償之金額為何﹖爰分述如左：
(一)醫療費用部分：上訴人丙○○所提出之收據部分為台北市中興醫院收據共三十三
    張，共付金額為九千七百九十元，台北市立和平醫院收據二張金額共二百零三元
    ，台大醫院收據三張金額共四百六十元（其中一百六十五元為診斷書費，並非治
    療之支付，予以扣除），建成中醫醫院門診醫療費用明細單八千四百五十元（診
    斷書費一百元，並非治療上之支付，予以扣除），康齡牙醫診所診斷費共二千七
    百三十元，三軍總醫院支付四萬一千一百六十八元，以上部分，依據上訴人丙○
    ○所提之診斷書所示之傷害及各收據載明之治療費用，共計六萬二千五百三十六
    元，自屬治療上之必要費用，應由被上訴人賠償。又上訴人丙○○因本件車禍上
    額左側及右側門齒牙冠破折且牙神經暴露、上額左側及右側正中門齒牙斷裂，如
    經修補，費用需十七萬一千元（含二個人工牙根之手術費用七萬元、二個人工牙
    根之補綴物費用七萬六千元、二支鑄造式金屬根管釘五千元、二顆瓷牙二萬元）
    ，此有國立台灣大學醫學院附設醫院八十八年十二月八日校附醫秘字第90３
    號函附卷可稽，而上訴人丙○○牙齒斷裂，經康齡牙醫診所治療，支出十萬一千
    元，此有該診所診斷証明書為憑，因此上訴人丙○○請求被上訴人賠償修補牙齒
    之費用十萬一千元，尚屬有據。
(三)工作損失部分：
    查上訴人丙○○主張因本件車禍受傷，自八十七年二月九日起，至同年十月三十
    一日止，無法工作，而其日薪為一千五百八十九元，因此其工作損失為四十一萬
    六千三百十八元。查，上訴人丙○○係從事服裝設計打版師，此為兩造所不爭執
    ，因本件車禍受有上額左側及右側門齒牙冠破折且牙神經暴露、上額左側及右側
    正中門齒牙斷裂之傷害，於八十七年三月十六日起至同年四月十四日止，陸續在
    康齡牙醫診所治療，此有該診所診斷証明書為証，同年七月二日復因上開車禍右
    側橈骨遠端骨折住院，並於同月六日接受手術矯正截骨術及鋼板內固定，同月九
    日出院，手術後需復健治療六個月，大約半年無法工作，此有三軍總醫院八十七
    年十二月十六日善利字第一四五六四號函可稽（見本院卷第六十一頁）。因此
    上訴人丙○○主張因本件車禍受傷，自八十七年二月九日起，至同年十月三十一
    日無法工作乙事，應堪認定。復查，上訴人丙○○於八十七年一月領得薪資五萬
    零二百二十三元，同年二月之薪資至發生車禍（即二月八日）止，領取薪資一萬
    八千九百六十元，此有原審函上訴人丙○○任職之怡千實業有限公司，經該公司
    之函覆計算表在卷可查，且有被上訴人不爭執之各類所得扣繳暨免扣繳憑單附卷
    為証（見本院卷第一○九頁），則上訴人丙○○之平均日薪為一千七百七十四元
    （50223+18960)÷39，四捨五入），上訴人丙○○主張之日薪為一千五百八十九
    元，因低於上開平均日薪，自堪採信。而不能工作之日數，自八十七年二月九日
    起至同年十月三十一日止，共二百六十二日，以日薪一千五百八十九元計算，工
    作損失共為四十一萬六千三百十八元。
(四)慰撫金五十萬元部分：
    上訴人丙○○遭此車禍，肉體、精神不免受有痛苦，因此其請求非財產之損害，
    尚屬有據，本院斟酌上訴人丙○○為實踐家專肄業，結婚後又離婚，且有二個小
    孩待撫養，而被上訴人為初中畢業，以作工維生，年收入不高等情，認為上訴人
    丙○○請求慰撫金五十萬元，尚嫌過高，應予核減為十萬元，方屬公允，逾此數
    額之請求，為無理由。
五、綜上所述，上訴人丙○○本於侵權行為損害賠償之法律關係，請求被上訴人給付
    七十一萬三千五百三十六元，及自起訴狀繕本送達翌日（即八十七年七月三十一
    日）起，至清償日止，按年息百分之五計算之法定遲延利息部分，為有理由，應
    予准許。逾此所為請求，為無理由，應予駁回。原審僅判命被上訴人給付三十七
    萬零七十八元（含醫藥費六萬二千八百零一元、工作損害金二十四萬七千二百七
    十七元及精神慰藉金六萬元），駁回上訴人丙○○其餘請求，上訴人丙○○就敗
    訴部分之其中義齒十萬一千元、工作損害金十六萬九千零四十一元及精神慰藉金
    四十四萬元，合計七十一萬九千零四十一元提起上訴，就上開應再准許部分（即
    義齒十萬一千元、工作損害金十六萬九千零四十一元及精神慰藉金四萬元），合
    計三十一萬零四十一元及其遲延利息，原審為上訴人丙○○敗訴之判決，自有未
    洽。上訴意旨就此部分指摘原判決不當，求予廢棄改判，為有理由，爰由本院將
    原判決此部分廢棄，改判如主文第三項所示，又本件所命被上訴人給付部分，一
    經判決即告確定，自無宣告假執行之必要，上訴人丙○○假執行上訴之聲請應予
    駁回。至於上訴人丙○○請求不應准許部分，原審為上訴人丙○○敗訴之判決，
    並駁回其假執行之聲請，經核於法並無不合。上訴人丙○○求予廢棄改判，為無
    理由，應駁回其上訴。至於原審命上訴人甲○○應連帶給付三十七萬零七十八元
    及其遲延利息部分並該部分假執行之宣告，亦有未洽。上訴人甲○○提起上訴，
    指摘原判決不當，求予廢棄改判，為有理由。
五、據上論結，本件上訴人丙○○之上訴，為一部有理由，一部無理由，上訴人甲○
    ○之上訴，為有理由，爰依民事訴訟法第四百四十九條第一項、第四百五十條、
    第七十八條、第七十九條但書，判決如主文。
中      華      民      國    八十九    年      一      月    二十四    日
                                臺灣高等法院民事第七庭
                                    審判長法  官  張  耀  彩
                                          法  官  陳  玉  完
                                          法  官  侯  東  昇
右正本係照原本作成。
不得上訴。
中      華      民      國    八十九    年      一      月     二十六   日
                                          書記官  游  桂  蔥


司法院資訊處製作；財團法人民間司法改革基金會備份。
